【裁判字號】    97,上,167
【裁判日期】    971121
【裁判案由】    清償債務
【裁判全文】
臺灣高等法院高雄分院民事判決           97年度上字第167號
上  訴  人  乙○○
被上訴人    合作金庫商業銀行股份有限公司苓雅分行
法定代理人  甲○○
訴訟代理人  丙○○
            丁○○
            戊○○
上列當事人間請求清償債務事件，上訴人對於民國97年7 月29
日臺灣高雄地方法院97年度訴字第1096號第一審判決提起上訴，
本院於97年11月5 日言詞辯論終結，判決如下：
    主  文
上訴駁回。
第二審訴訟費用由上訴人負擔。
    事 實 及 理 由
一、上訴人起訴主張：訴外人黃有南於民國81年5 月20日在被上
    訴人銀行有存本取息儲蓄存款2 筆，金額各為新台幣（下同
    ）50萬元，存款期間自81年5 月20日至82年5 月20日止，週
    年利率7.9 ％，一年到期利息為7 萬9000元，本息合計107
    萬9000元（下稱系爭存款債權）。黃有南生前（黃有南於81
    年12月25日死亡）將系爭存款債權，贈與訴外人邢黃美香，
    邢黃美香於97年2 月24日將該債權讓與伊，並於同年月29日
    通知被上訴人，伊向被上訴人請求給付被拒，伊自得依消費
    者保護法規定，請求一倍之懲罰性違約金。爰依債權讓與、
    消費寄託及消費者保護法第51條規定，求為判決：被上訴人
    應給付上訴人215 萬8000元及自82年5 月21日起算之法定遲
    延利息。
二、被上訴人則以：黃有南於81年12月25日死亡後，法定繼承人
    申報遺產稅時，將系爭存款列入遺產，並於82年7 月5 日將
    系爭存款存單辦理掛失止付，同日由全體繼承人領取該2筆
    存款，結清銷戶；系爭存款存單之性質僅為債權證明，並非
    有價證券，存單背面記載「本存單非經本庫同意不得質押轉
    讓，但得憑本存單向本庫質借或申請中途解約」，其遺失不
    適用有價證券遺失之法律程序，且縱有系爭存款債權，亦因
    被上訴人已給付該債權金額予黃有南之繼承人，該債權亦已
    消滅等語，資為抗辯。
三、原審駁回上訴人之請求及假執行之聲請，上訴人提起上訴，
    聲明求為將原判廢棄，被上訴人應給付上訴人215 萬8000元
    及自82年5 月21日起算之法定遲延利息，並陳明願供擔保請
    准宣告假執行；被上訴人則求為駁回上訴。
四、本院判斷：
  (一)民法第294 條規定：「債權人得將債權讓與於第三人。但左
    列債權，不在此限：一依債權之性質，不得讓與者。二依當
    事人之特約，不得讓與者。三債權禁止扣押者（第一項）。
    前項第二款不得讓與之特約，不得以之對抗善意第三人（第
    二項）」。按「違反禁止債權讓與契約所為之讓與，依民法
    第二百九十四條第一項第二款之規定固屬無效，惟此項不得
    讓與之特約，不得以之對抗善意第三人，為同法條第二項所
    明定，若第三人不知有此特約其讓與應為有效」（最高法院
    50年台上字第539 號判例參照）。上訴人與邢黃美香為債權
    讓與後，2 人於97年2 月29日以存証信函通知被上訴人債權
    讓與之事實，被上訴人於97年3 月3 日收受該存証信函，有
    存証信函、台灣郵政掛號郵件收件回執附卷（原審卷七至八
    頁）。應予審究者，乃上訴人與邢黃美香間債權讓與之效力
    ，於通知被上訴人後，是否拘束被上訴人？惟「銀行製作之
    定期存單與一般存款簿相同，不得以背書或交付轉讓，參酌
    銀行法第七條、第八條意旨，係供存款人憑以提取存款之證
    明，並不發生設權之效果，倘存款人喪失存單之占有時，可
    請求銀行補發，並非依公示催告除權判決之程序辦理，且設
    定質權時，係以存款之債權為質權之標的物，並不移轉存單
    之占有，其性質為文書，非有價證券」（最高法院89年度台
    上字第5227號判決參照）。黃有南生前於81年5 月20日將10
    0 萬元分成2 筆，定期存款於被上訴人銀行，與被上訴人成
    立消費寄託契約，系爭存款存單背面記載「本存單非經本庫
    同意不得質押轉讓，但得憑本存單向本庫質借或申請中途解
    約」。依上開存款存單背面記載，可見系爭存款存單，乃附
    有除非得被上訴人同意始得轉讓之情形外，原則上為不可轉
    讓之定期存款存單，該存單性質上係表彰黃有南可憑該存單
    對被上訴人提存取款之証明。黃有南與被上訴人約定系爭存
    款債權雖非經被上訴人同意，不得質押轉讓，但黃有南仍可
    以系爭存款債權向被上訴人質借，亦可不經被上訴人同意，
    即申請中途解約，而被上訴人於消費寄託契約存續期間，按
    月給息予黃有南，則該約定對黃有南並無不利之情形，亦無
    違反誠信原則，自生拘束被上訴人及黃有南之效力。系爭存
    款存單上既已明載「本存單非經本庫同意不得質押轉讓，但
    得憑本存單向本庫質借或申請中途解約」，為黃有南與被上
    訴人簽訂消費寄託契約時，為黃有南所明知，邢黃美香受贈
    時亦可立即知悉其內容，渠等於知悉系爭存款存單若非經被
    上訴人同意，係不得轉讓之存單，卻仍成立贈與契約，邢黃
    美香非為善意第三人，應足認定。況黃有南與被上訴人成立
    消費寄託契約時，消費者保護法尚未公布施行（消費者保護
    法於93年1 月11日公布施行），上訴人主張被上訴人與黃有
    南之上開約定，違反誠信原則，及消費者保護法第12條定型
    化契約條款之規定（原審卷七四頁），及系爭存款存單係有
    價証券，被上訴人於黃有南繼承人主張系爭存款存單遺失，
    申請補發存款存單而繼系爭存款債權，領取存單之存款，未
    依存款存單遺失，應依止付通知、公示催告、除權判決程序
    處理云云（原審卷七八頁、六三頁），依上開說明，均非可
    採。再上訴人主張邢黃美香占有系爭存款存單，應受占有規
    定之保護，於以移轉所有權為目的者，其受讓人即取得該動
    產之所有權云云（本院卷九八頁）。惟黃有南與被上訴人間
    訂立消費寄託契約，黃有南對被上訴人取得屆期取回本金及
    按月取得約定利息之權利，而系爭存單係証明黃有南與被上
    訴人間存有消費寄託契約之証明文書而已，有如上述，故上
    訴人主張邢黃美香占有系爭存單應受占有保護，進而主張享
    有系爭存款債權，應受動產善意取得保護，尚有誤會。
  (二)上訴人雖於97年2 月29日將債權讓與之事實通知被上訴人，
    惟黃有南已於81年12月25日死亡，被上訴人於收受上訴人之
    債權讓與通知之前，已於82年7 月5 日由黃有南之全體合法
    繼承人依規定申報遺產稅時，就該存單辦理掛失止付予以作
    廢，且已於同日由繼承人依法領取之事實，業據被上訴人提
    出上訴人不否認文書真正之繼承存款權益申請書、繼承系統
    表、遺產稅免稅證明、收據、單摺印鑑掛失止付申請書、單
    據喪失補領書、新定期存單、喪失更換新印鑑申請書、印鑑
    證明及戶籍謄本等為證（原審卷七二頁、九三頁至一二八頁
    ）。黃有南全體繼承人於82年7 月5 日消費寄託契約期滿後
    ，向被上訴人申請繼承黃有南之系爭存款債權前，邢黃美香
    未向被上訴人行使權利，或通知被上訴人其受黃有南生前贈
    與系爭存單債權之事實，則被上訴人依當時被上訴人「台灣
    省合作金庫各種存單摺及印鑑掛失止付辦法」之規定（本院
    卷八五至八八頁），完成申請補發手續後，讓黃有南之全體
    繼承人領取系爭存單存款，乃係履行契約之行為，被上訴人
    對黃有南全體繼承人給付已屆期之系爭存款債權，已生清償
    之效力。上訴人主張系爭存款存單未遺失，被上訴人不得依
    第三人辦理掛失止付予以作廢，而拒絕付款（原審卷七八頁
    ），尚非可採。又上訴人主張邢黃美香取得存款存單之原因
    ，係因邢黃美香照顧黃有南，黃有南感於邢黃美香之照顧而
    為贈與（本院卷五六頁），已為被上訴人所否認，本院請上
    訴人提供邢黃美香年籍以資証明所述為真，然上訴人以其不
    知邢黃美香年籍資料，亦不知其住何處，且法律並無規定其
    需提出（本院卷七六至七七頁），上訴人因而未舉証黃有南
    之繼承人均知悉系爭存款存單未遺失，由黃有南贈與邢黃美
    香，且被上訴人同意黃有南讓與系爭存款存單予邢黃美香，
    故黃有南與邢黃美香間就系爭存款債權之讓與，對被上訴人
    不生效力。至於系爭存款存單背面存戶簽蓋原留印鑑章欄，
    依同面固定利率存本取息存款簡章第3 點明載：「本存單期
    滿時，請於存單背面簽蓋原留印鑑，交還本庫」，亦即需於
    存單期滿時始應在該欄蓋黃有南之存於被上訴人銀行之印鑑
    章，茲黃有南於存單屆滿前死亡，當不生在該欄蓋印鑑章之
    問題，而黃有南之繼承人於消費寄託契約期滿後，掛失止付
    ，申請新存單而領回存單存款本息，故上訴人提出之存單未
    蓋黃有南之印鑑章，不影響系爭存單債權之效力。
  (三)系爭存款存單正面載明：「按月付息一次到期清付本金」，
    足見系爭定期存款係按月付息，並非到期始付清本息甚明。
    被上訴人抗辯其已按月將利息撥入黃有南之活期存款帳戶，
    並由黃有南之全體繼承人於82年7 月5 日領取完畢等情，亦
    有遺產稅免稅證明書、收據為證（原審卷九五至九六頁）。
    該遺產免稅証明書已記載繼承人於82年3 月23日申報被繼承
    人黃有南遺產，其中高雄市合作金庫支庫活期儲蓄存款及利
    息100 萬元及1 萬1324元，其利息金額雖與被上訴人應付之
    實際利息3 個月計19752 元（81年1 月至3 月利息，每月32
    92元《50萬元》×2 ×3 ＝19752 元）不符，然此乃被繼承
    人申報遺產稅時自行記載之金額，與被上訴人應支付系爭存
    款債權利息無關。再黃有南之繼承人於82年7 月5 日始向被
    上訴人申請繼承黃有南之系爭存款債權，在此之前，被上訴
    人仍按月存入黃有南在被上訴人銀行之0000000000000 號活
    期儲蓄存款帳戶，直至消費寄託契約之終期即82年5 月20
    日止，黃有南於該日仍有3 萬7660元之存款，有各類存款分
    戶交易明細表、印鑑卡、存戶資料可參（本院卷八一頁正反
    面）。上開明細表係電腦列，且被上訴人係經特許成立之銀
    行，自無為個案偽造交易紀錄之可能及必要。又黃有南之繼
    承人於82年7 月5 日與被上訴人結算黃有南在被上訴人銀行
    之存款時，曾立收據記載：「茲收到故家父黃有南存放於貴
    行庫活存遺產合計新台幣4 萬784 元整無誤」，有收據附卷
    （原審卷九六共頁），該帳戶為被上訴人按月支付系爭存款
    債權利息予黃有南之帳戶，且82年5 月20日迄同年7 月5 日
    止，被上訴人尚應於82年6 月20日結算半年帳戶存款利息，
    故黃有南全體繼承人於82年7 月5 日結清帳戶時之存款4 萬
    78 4元，比82年5 月20日存款3 萬7660元高，亦符合該帳戶
    之存提款事實。故上訴人主張黃有南之繼承人已領取系爭存
    款債權之利息，不實在，有違誠信原則（原審卷一三０頁、
    七三頁），尚有誤會。至於黃有南於81年12月25日死亡後，
    該帳戶於81年12月28日及82年1 月7 日固有現金領款8 萬元
    及10萬元，但在黃有南繼承人向被上訴人申請繼承權益之前
    ，被上訴人仍繼續將利息存入被上訴人帳戶內，已如上述，
    且該帳戶於82年1 月5 日仍有代收9 萬6250元之紀錄（本院
    卷八一頁），足見被上訴人不知黃有南死亡之訊息，而活期
    儲蓄存款之領款或存款，只憑存簿印鑑章及存摺即可領款，
    黃有南死亡後，黃有南在被上訴人銀行有進出之款項，合於
    銀行存領款之慣例。
  (四)按依消費者保護法所提之訴訟，因企業經營者之故意所致之
    損害，消費者得請求損害額3 倍以下之懲罰性賠償金；但因
    過失所致之損害，得請求損害額1 倍以下之懲罰性賠償金，
    同法第51條固有明文。然所謂「依消費者保護法所提之訴訟
    」，係指消費者依消費關係，向企業經營者所提之損害賠償
    之訴而言，此觀該條規定「之故意所致之損害」及「因過失
    所致之損害」等語自明，是若非依消費關係所提之損害賠償
    之訴，即無該條之適用。本件上訴人依定期存款之法律關係
    請求被上訴人給付定期存款之本息，其請求並無依據，已如
    前述，況其請求之性質並非損害賠償之債，本無消費者保護
    法第51條之適用。上訴人依上開規定請求被上訴人給付1 倍
    之懲罰性賠償金云云，殊無可採。
五、綜上所述，上訴人之前手邢黃美香自黃有南處受贈系爭定期
    存款本息債權，對被上訴人不生效力，且被上訴人於受上訴
    人債權讓與通知前，亦已將系爭定期存款債權本息給付予黃
    有南之全體繼承人，已發生清償之效力，其債務已消滅。本
    件並無消費者保護法第51條之適用。上訴人執系爭定期存款
    存單請求被上訴人清償定期存款本金債務，尚屬無據。是上
    訴人依定期存款之法律關係及消費者保護法第51條之規定，
    請求被上訴人給付系爭定期存款之本息107 萬9000元及同額
    之懲罰性賠償金，為無理由，其假執行之聲請亦失所附麗，
    併予駁回。原審為上訴人敗訴之判決，及駁回其假執行之聲
    請，並無不合。上訴意旨指摘原判決不當，求予廢棄改判，
    為無理由，應予駁回。
六、據上論結，本件上訴為無理由，依民事訴訟法第449 條第1
    項、第78條，判決如主文。
中    華    民    國    97    年    11    月    21    日
                      民事第六庭
                          審判長法官  許明進
                          法      官  徐文祥
                          法      官  李炫德
以上正本證明與原本無異。
如對本判決上訴，須於判決送達後20日內向本院提出上訴狀，其
未表明上訴理由者，應於上訴後20日內向本院提出上訴理由書（
均須按他造當事人之人數附繕本）。上訴時應提出委任律師或具
有律師資格之人之委任狀，並依附註條文規定辦理。
中    華    民    國    97    年    11    月    21    日
                                書  記  官  張文斌
民事訴訟法第466 條之1 ：
對於第二審判決上訴，上訴人應委任律師為訴訟代理人，但上訴
人或其法定代理人具有律師資格者，不在此限。
上訴人之配偶、三親等內之血親、二親等內之姻親，或上訴人為
法人、中央或地方機關時，其所屬專任人員具有律師資格並經法
院認適當者，亦得為第三審訴訟代理人。
第1 項但書及第2 項情形，應於提起上訴或委任時釋明之。


司法院資訊處製作；財團法人民間司法改革基金會備份。
